【裁判字號】    92,上訴,4307
【裁判日期】    921231
【裁判案由】    貪污治罪條例
【裁判全文】
臺灣高等法院刑事判決                          九十二年度上訴字第四三Ｏ七號
    上  訴  人
    即  被  告  乙○○
    指定辯護人  本院公設辯護人甲○○
右上訴人因貪污治罪條例案件，不服臺灣板橋地方法院九十二年度訴字第一八四一號
，中華民國九十二年九月二十日第一審判決（起訴案號：臺灣板橋地方法院檢察署九
十二年度偵字第一二一二三號）提起上訴，本院判決如左：
    主  文
原判決撤銷。
乙○○依據法令從事公務之人員，侵占公有財物，處有期徒刑柒年，褫奪公權貳年，
侵占所得財物新台幣壹佰貳拾肆萬陸仟伍佰參拾柒元應予追繳發還台北縣政府財政局
，前項財物之全部或一部無法追繳時，以其財產抵償之。
    事  實
一、乙○○係台北縣三重市厚德國小 (下稱厚德國小) 依事務管理規則所僱用之正式
    編制內工友 (民國八十九年三月進校任職、九十年二月因貪瀆案遭免職) ，負責
    收送厚德國小各處室與台北縣政府往來公文及協助厚德國小會計、出納至銀行、
    郵局辦理存、匯款業務，係依據法令從事公務之人員。緣台北縣政府每年均編列
    預算並發放「年終慰問金」給轄內學校之月退人員，其發放作業流程係由各校填
    寫付款憑單併同月退人員請領清冊執送台北縣政府財政局 (下稱財政局) 支付課
    ，經審核無誤後即按請領金額開立縣庫支票寄送學校，由各校持支票與月退人員
    請領清冊交由郵局或銀行辦理存入月退人員帳戶事宜；厚德國小辦理八十九年度
    月退人員年終慰問金作業，於九十年一月間由人事單位造具月退人員請領清冊交
    會計吳寶媛核對無誤後填寫付款憑單 (編製日期：九十年一月十三日) ，在受款
    人欄位填寫「交三重郵局代發三重厚德國小春節慰問金」，金額欄位填寫新台幣
    (下同)「貳佰參拾肆萬陸仟伍佰參拾柒元整」，再將該付款憑單及請領清冊封袋
    後，指派乙○○送至財政局 (收件登記編號：０１２４６) ，惟經財政局審核後
    ，認為該付款憑單之支出用途摘要欄位載明係月退人員「年終」慰問金，與吳寶
    媛在受款人欄位所填之「春節」慰問金不符，乃以「付款憑單退回理由單」要求
    厚德國小補開立一張正確受款人之付款憑單，然因時值年關將屆，財政局仍依該
    校請領金額 (貳佰拾肆萬陸仟伍佰拾柒元) 於九十年一月十六日開立縣庫支
    票 (票號：0000000000) ，吳寶媛依財政局之要求，另行填寫一份新
    的付款憑單 (編製日期誤繕為：九十年一月十二日) ，將受款人更正為：「交三
    重郵局代發三重市厚德國小年終慰問金」，仍交由乙○○送至財政局 (收件登記
    編號：０１２９０２) ，惟該局支付課不察，竟另依該新的付款憑單於同月十七
    日再開立一張同額貳佰拾肆萬陸仟伍佰拾柒元之縣庫支票 (票號：0000
    000000) 予厚德國小。前開票號0000000000之縣庫支票經該校
    出納組長林月如簽領後，即將該支票及請領清冊交由乙○○存入三重郵局厚德國
    小之帳戶內，辦理劃撥轉帳事宜；惟林月如於同月十七日又收到前開票號000
    0000000之同面額縣庫支票，發現台北縣政府重複開立支票，經詢吳寶媛
    獲告知以支出收回方式辦理繳庫即可，林月如乃於翌 (十八) 日將該票號000
    0000000之縣庫支票交由乙○○前往三重郵局辦理繳回縣庫事宜，該支票
    當日通過交換後，翌 (十九) 日三重郵局承辦人林永芳即依厚德國小撥退款的前
    例作法，開立一張未指定受款人的郵務專用劃撥支票 (票號：Ｊ0000000
    ) 交付乙○○簽領收執，該郵務專用劃撥支票本應由乙○○繳回縣庫，惟乙○○
    見該支票係無記名，且學校於九十年一月二十一日即將開始春節假期 (自九十年
    一月二十一日起至九十年一月二十八日) ，暫不會有人過問該張支票去處，竟因
    嗜賭而意圖為自己不法之所有，於同月二十日將該支票存入其於三重郵局 (局號
    ２４４１０３) 所開立之帳號０４５２５５號帳戶內，變易持有為所有而予以侵
    占入己，嗣於同月二十日至二十九日間，連續多次以提款卡提領現金十二次、每
    次四萬元或六萬元不等，共計提領六十萬元，惟均賭博而花用殆盡。乙○○恐前
    開侵占公款之情事發，乃決定逃往大陸地區藏匿，於同月二十九日春節假期結束
    、學校恢復上課當天，在台北市○○○路之郵局提領現金一百七十四萬元，除留
    下一百一十萬元現金在其母羅葉玉之房間衣櫥內作為其母生活費用外，復於翌 (
    三十) 日攜其餘之現金六十四萬元搭機赴大陸地區後花用殆盡。迨至同年二月十
    日 (星期六) ，吳寶媛查核厚德國小九十年一月份帳務及原始憑證與財政局支付
    課寄達之對帳單，始發現前開重複發放金額尚未繳回公庫，經吳寶媛於同月十二
    日 (星期一) 上午以電話向三重郵局查證並經由郵局所提供之書面資料發現公款
    已遭乙○○侵占並存入其個人帳戶中，且已提領花用，嗣經校方人員聯繫羅葉玉
    ，將前開留置於其房中之一百一十萬元取回繳還縣庫，總計遭乙○○侵占之公款
    為二百三十四萬六千五百三十七元整。
二、案經法務部調查局台北縣調查站移送台灣板橋地方法院檢察署檢察官偵查起訴。
    理  由
一、右揭事實業據被告乙○○坦承不諱，核與證人林月如、林永芳、吳寶媛於台北縣
    調查站調查及偵查中之證述、證人羅葉玉、王萬青於台北縣調查站調查中證述之
    情節相符，復有厚德國小付款憑單影本二張 (第一次編制日期九十年一月十三日
    、第二次倒填日期九十年一月十二日) 、憑單退回理由單、台北縣政府財政局九
    十年一月十六日、十七日「辦理各機關付款轉帳憑單付訖日報表」、被告具名之
    領款收據及由其領款背書之三重郵局郵務專用劃撥支票 (票號：Ｊ000000
    0、面額貳佰拾肆萬陸仟伍佰拾柒元整) 正、反面影本、被告所有三重郵局
    局號２４４１０３、帳號０４５２５５之帳戶交易明細、三重郵局九十年一月十
    八日「郵局受儲戶委託代收本埠銀行票據登記單」等件在卷可稽，被告之自白核
    與事實相符，本件事證明確，被告犯行堪以認定。
二、被告係厚德國小編制內之工友，依據法令從事收送厚德國小各處室與台北縣政府
    往來公文及協助厚德國小會計、出納至銀行、郵局辦理存、匯款等公務之人員，
    其將職務關係所持有之郵務專用劃撥支票，以變易持有為所有之意思，予以侵占
    入己，核其所為，係犯貪污治罪條例第四條第一項第一款之侵占公有財物罪。又
    被告雖於偵查中自白犯罪，但因未主動繳交全部所得財物，無從依貪污治罪條例
    第八條第二項之規定減輕其刑。然被告身為厚德國小工友，其本身對於其係屬於
    公務人員之認知及觀念至為薄弱，因沈迷賭博，一時鋌而走險而有本件侵占公有
    財物犯行，犯罪後雖畏懼刑罰之制裁但仍能主動到案，並於偵查中即自白所有犯
    罪事實，且其侵占款項為二百三十四萬六千五百三十七元，侵占所得數額雖多，
    然其母已繳還一百一十萬元，僅剩一百二十四萬六千五百三十七元，如仍量處該
    罪最低度刑即有期徒刑十年之刑度，猶嫌過苛，顯有罪刑失衡、法重情輕之憾，
    衡情尚不無可堪憫恕之情狀，爰依刑法第五十九條之規定減輕其刑。
三、原審以被告罪證明確予以論證科刑，固非無見，惟查：(一)按「犯第四條至第六
    條之罪者，其所得財物，應予追繳，並依其情節分別沒收或發還被害人。前項財
    物之全部或一部無法追繳時，應追徵其價額，或以其財產抵償之」，貪污治罪條
    例第十條第一項、第二項定有明文，考其立法意旨在於嚴懲貪吏，不使其保有貪
    污所得之財物，因此除非無所得或所得悉已發還 (或返還) ，否則仍應就被告因
    貪污所得且尚未返還之部分諭知應予追繳並發還被害人，無法追繳則以其財產抵
    償之，查本件被告已主動返還一百一十萬元，此部分當然無須追繳，其餘一百二
    十四萬六千五百三十七元，雖由厚德國小校長、總務主任及出納組長先行代為賠
    償歸墊台北縣政府財政局，然上開人員與被告並無任何共犯關係，則被告就此部
    分侵占之款項既未返還，自無仍使其繼續保有此部分不法所得之理，故就此部分
    仍應依貪污治罪條例第十條第一項、第二項規定予以追繳並發還台北縣政府財政
    局，如前項財物之全部或一部無法追繳時，以其財產抵償之 (至於厚德國小校長
    等人所代墊歸還之上開款項，台北縣政府財政局應如何返還，則屬另事) ，原判
    決以該一百二十四萬六千五三十七元已由厚德國小賠償台北縣政府財政局，即無
    從併諭知追繳或以其財產抵償之，已有未合；(二)特別刑法案件適用刑法總則之
    規定時，如特別法有規定「適用刑法總則」或「適用刑法」之明文者，應引用特
    別刑法規定，如特別刑法僅規定「本條例未規定者，適用其他法律」或無規定者
    ，則應引用刑法第十一條前段。貪污治罪條例第十九條既係規定「本條例未規定
    者，適用其他法律之規定」，則本件違反貪污治罪條例案件，於適用刑法總則之
    規定時，應引用刑法第十一條前段，乃原判決漏引刑法第十一條前段，亦嫌疏漏
    ；(三)被告侵占之數額雖高達二百三十餘萬元，且已主動返還一百一十萬元，且
    自白犯罪，原審疏未審酌罪刑相當原則及處刑合理性，漏未引用刑法第五十九條
    之規定，亦有未合。被告上訴意旨以其犯後已坦承犯行，且返還一百一十萬元，
    請求從輕量刑，尚非全然無理由，且原判決既有可議之處，自應由本院將原判決
    撤銷改判。爰審酌被告素行非佳，因身為殘障人士而得以進入厚德國小擔任工友
    一職，竟不知珍惜得來不易之職位，因沈迷賭博，一時失慮，而有本件侵占公有
    財物犯行，雖侵占數額非屬少數，事後經承辦人員發覺已繳回一百一十萬元，尚
    餘一百二十餘萬元迄今尚未繳回，而係由厚德國小校長、總務主任及出納組長共
    同賠償縣政府公庫一百二十四萬六千五百三十七元 (有台北縣縣庫支出收回書、
    繳款書在卷足稽) ，及犯罪後坦認犯行不諱，態度尚稱良好等一切犯罪情狀，量
    處如主文第二項所示之刑，並依貪污治罪條例第十七條規定，併予宣告褫奪公權
    二年，以資徵儆。末按貪污治罪條例所定應予追繳沒收或發還被害人之財物，以
    所得者為限，其無所得或已發還者，自無從再為追繳或發還之諭知，最高法院著
    有五十四年台上字第二六五號判例參照，經主動返還者，亦應與發還為同一之認
    定，不得再諭知追繳或發還，被告侵占二百三十四萬六千五百三十七元公有財物
    ，扣除已主動返還之一百一十萬元無須追繳之外，其餘一百二十四萬六千五百三
    十七元，應依貪污治罪條例第十條第一項、第二項規定應予追繳並發還台北縣政
    府財政局，如前項財物之全部或一部無法追繳時，以其財產抵償之。
據上論斷，應依刑事訴訟法第三百六十九條第一項前段、第三百六十四條、第二百九
十九條第一項前段，貪污治罪條例第二條前段、第四條第一項第一款、第十條第一項
、第二項、第十七條，刑法第十一條前段、第五十九條、第三十七條第二項，判決如
主文。
本案經檢察官呂光華到庭執行職務。
中      華      民      國    九十二    年     十二     月    三十一    日
                              臺灣高等法院刑事第二十四庭
                                  審判長法  官  陳  貽  男
                                        法  官  陳  憲  裕
                                        法  官  徐  世  禎
右正本證明與原本無異。
如不服本判決，應於收受送達後十日內向本院提出上訴書狀，其未敘述上訴之理由者
並得於提起上訴後十日內向本院補提理由書（均須按他造當事人之人數附繕本）。
                                        書記官  陳  玲  憶
中      華      民      國    九十二    年     十二     月    三十一    日
附錄：本判決論罪科刑法條：
貪污治罪條例第四條第一項
有下列行為之一者，處無期徒刑或十年以上有期徒刑，得併科新台幣一億
元以下罰金：
一  竊取或侵占公用或公有器材、財物者。


司法院資訊處製作；財團法人民間司法改革基金會備份。
